臺灣臺中地方法院民事判決
109年度重訴字第726號
原      告  陳誠斌  
訴訟代理人  王素玲律師
被      告  劉文賢  

訴訟代理人  方文献律師
上列當事人間請求分擔債務事件，本院於民國110年10月25日言
詞辯論終結，判決如下：
    主    文
被告應給付原告新臺幣11,463,157元，及自民國110年2月23日起
至清償日止，按週年利率百分之5計算之利息。
訴訟費用由被告負擔。
本判決第一項於原告以新臺幣3,821,100元供擔保後，得假執行
；被告如以新臺幣11,463,157元為原告預供擔保，得免為假執行
。
    事實及理由
壹、程序方面：
　　按訴狀送達後，原告不得將原訴變更或追加他訴。但擴張或
    減縮應受判決事項之聲明者，不在此限，民事訴訟法第255
    條第1項第3款定有明文。本件原告起訴時原聲明請求被告給
    付新臺幣（下同）11,372,177元及自起訴狀繕本送達翌日起
    至清償日止，按週年利率5%計算之利息（見本院卷第11頁）
    ，嗣於民國110年2月22日擴張其請求為11,463,157元，並於
    110年10月25日減縮遲延利息之起算如下聲明所述（見本院
    卷第101、149頁），分屬擴張及減縮應受判決事項之聲明，
    核與前開規定相符，應予准許。
貳、實體方面：　　　　
一、原告方面：
㈠、原告於民國92年間提供其所有坐落臺中市○○區○○段000○000○0
    00○000○000○000地號6筆土地（下稱系爭土地）供訴外人興
    國橡膠廠股份有限公司（下稱興國公司）向台中商業銀行（
    下稱台中商銀）借款之擔保，而設定最高限額抵押權（下稱
    系爭抵押權）新臺幣（下同）7200萬元，存續期間92年7月2
    3日至122年7月23日。嗣興國公司於99年10月28日向台中商
    銀借款7500萬元，連帶保證人為被告及第三人陳桓斌，有原
    證2借據可佐，台中商銀於105年間就系爭土地實施抵押權，
    經本院以105年度司執字第2952號強制執行事件（下稱系爭
    執行事件）受理，並將系爭土地及同段140地號土地合併拍
    賣，拍得價金8500萬元，因興國公司尚有借款債務33,661,6
    42元（下稱系爭借款債務），系爭執行事件於106年12月29
    日製作分配表，將上開借款債務列為第一順位優先受償，而
    於107年1月17日實行分配，原告對該分配表聲明異議，並提
    出分配表異議之訴（本院107年度重訴字第46號，下稱系爭
    分配表異議之訴），然最經判決確定並認定系爭借款債務為
    系爭抵押權擔保範圍，系爭執行事件業已將台中商銀應受償
    部分提存33,930,936元（包括執行費269,293元）並經台中
    商銀領取（見本院卷第107頁）。茲因系爭借款債務尚有連
    帶保證人二人即被告及陳桓斌，原告於清償限度內承受債權
    人台中商銀之債權，原告依民法第879條、第273條規定，請
    求被告給付其應分擔之數額11,463,157元【計算式：33,930
    ,936元×《7500/(7500+7500+7200)》=11,463,157元】及遲延
    利息。
㈡、聲明：⒈被告應給付原告11,463,157元及自變更聲明聲請狀繕
    本送達翌日起至清償日止，按週年利率5%計算之利息。⒉原
    告願供擔保請准宣告假執行。
二、被告則以：
㈠、系爭土地係興國公司出資購買而借用股東即原告及劉ＯＯ名義
    登記為所有權人（權利範圍分別為2/3、1/3）並作為興國公
    司廠房辦公室使用；嗣劉ＯＯ將其權利範圍以買賣名義（實係
    轉換借名登記）移轉為另一股東陳維斌，陳維斌再移轉予其
    妻陳秀專，直至系爭土地經法院執行拍賣為止。既原告非系
    爭土地之真正所有權人，即與民法第879條規定限於以自己
    所有土地設定抵押權擔保他人債務之物上保證人不同，其請
    求應無理由。
㈡、又興國公司有清償系爭借款債務之能力，原告自應向主債務
    人興國公司主張清償債務，原告本件請求無訴之利益；且緃
    縱認被告應予分擔，依民法第879條第2項規定，應按抵押人
    及保證人之人數平均分擔而為11,220,548元（計算式：33,6
    61,642÷3=11,220,548元）。
㈢、聲明：⒈原告之訴及假執行之聲請均駁回；⒉如受不利判決，
    願供擔保准免為假執行。
三、不爭執之事項（見本院卷第150-151頁）：
㈠、原告於92年間將系爭土地設定系爭抵押權予台中商銀，供作
    興國公司向該銀行借款7500萬元之擔保。
㈡、劉文賢、陳桓斌為第一項借款之連帶保證人。
㈢、台中商銀就系爭土地實施抵押權，經系爭執行事件受理後執
    行拍賣，拍得價款84,951,100元，並就興國公司系爭借款債
    務，於106年12月29日製成分配表，由台中商銀優先受償；
    另優先受償上開債權執行費用269,293元。
㈣、臺灣高等法院臺中分院107年度重上字第239號（即系爭分配
    表異議之訴）業經判決確定。
四、本院之判斷：
㈠、按為債務人設定抵押權之第三人，代為清償債務，或因抵押
    權人實行抵押權致失抵押物之所有權時，該第三人於其清償
    之限度內，承受債權人對於債務人之債權。但不得有害於債
    權人之利益，民法第879條第1項定有明文，此規定依同法第
    881條之17於最高限額抵押權亦有適用。又按就債之履行有
    利害關係之第三人為清償者，於其清償之限度內承受債權人
    之權利，但不得有害於債權人之利益，民法第312條亦有明
    文。物上保證人及擔保財產之第三取得人，均屬民法第312
    條所指就債之履行有利害關係之第三人（最高法院65年台上
    字第796號判決意旨參照）。上開規定所謂第三人於其清償
    之限度內承受債權人之權利，係指其得代位行使債權人之權
    利，則債權人之債權及從屬於該債權之權利（包括保證人保
    證該債權而對債權人所負應履行保證責任之義務）均於第三
    人代償時，當然移轉予第三人，第三人自得請求主債務人及
    連帶保證人負連帶清償責任（最高法院84年度台上字第1688
    號、83年度台上字第1395號、82年度台上字第237號判決均
    同此見解）。查原告提供系爭土地予台中商銀設定最高限額
    抵押權以擔保興國公司之系爭借款債務之清償，嗣因興國公
    司聲請就系爭土地強制執行，台中商銀實行系爭抵押權，系
    爭土地經拍賣結果得款84,951,100元，且經系爭執行事件分
    配結果，台中商銀除就興國公司之系爭借款債務33,661,642
    獲清償外，並獲償執行費用269,293元，合計33,930,936元
    等情，為兩造所不爭執（見本院卷第150、152頁），並有土
    地登記第一類謄本、借據、系爭執行事件函、分配表等影本
    在卷可佐（見本院卷第17-37、43-54頁），自堪採信。
㈡、被告就系爭借款債務及系爭執行事件執行費應予分擔：
　⒈按數人保證同一債務者，除契約另有訂定外，應連帶負保證
    責任。連帶債務人相互間，除法律另有規定或契約另有訂定
    外，應平均分擔義務。債務人如有保證人時，保證人應分擔
    之部分，依保證人應負之履行責任與抵押物之價值或限定之
    金額比例定之。抵押物之擔保債權額少於抵押物之價值者，
    應以該債權額為準。前項情形，抵押人就超過其分擔額之範
    圍，得請求保證人償還其應分擔部分。民法第748條、第280
    條、第879條第2項、第3項定有明文。民法第879條所稱之保
    證人，並非僅指普通保證人，尚應包括連帶保證人在內，此
    自民法第879條立法理由內容所載即明。
　⒉查原告以物上保證人身分代興國公司清償台中商銀債務，依
    上開說明，於其清償範圍受債權人之權利，除得請求主債務
    人興國公司清償外，並得請求連帶保證人負連帶清償責任。
    而原告就系爭借款債務設定之最高限額抵押權債權總額為72
    00萬元，有前述原告提出之土地登記第一類謄本可佐，至原
    告用以供設定最高限額抵押之系爭土地經拍賣所得價金為84
    ,951,100，高於系爭抵押權擔保之債權額7200萬元，依上所
    述，應以較低之債權額為準。
  ⒊故依民法第879條第2項規定，本件有關連帶保證人與物上保
    證人應分擔之部分，應按連帶保證人應負之履行責任33,930
    ,936元與抵押債權額7200萬元之比例計算，則系爭借款債務
    之連帶保證人劉文賢（即被告）、陳桓斌每人應分擔之數額
    為11,468,656 元【計算式：33,930,936元×《7500/(7500+75
    00+7200)》=11,468,656元，小數以下四捨五入】，原告僅請
    求被告分擔11,463,157元，自應准許。
㈢、被告雖以系爭土地係興國公司借用原告之名義登記，興國公
    司方為系爭土地之所有權人等語；惟查:
　⒈系爭土地其中171、172、184地號係原告於70年10月17日因分
    割繼承原因取得所有權，其中173、174地號則係原告於71年
    7月27日以買賣為原因取得所有權，其後系爭土地雖於97年7
    月14日以夫妻贈與為由經原告移轉林鳳英所有，然業經興國
    公司持本院98年度重訴字第166號確定判決辦理回復為原告
    所有之登記等情，有地籍異動索引、臺中市清水地政事務所
    函附土地登記申請書在卷可佐（見本院卷第229-242頁），
    倘興國公司為系爭土地實際所有權人，自其辦理回復登記後
    ，為保障自己之權益，即應依法主張權利請求原告為所有權
    之移轉，不至於不行使權利，然興國公司竟未為主張，已與
    常理有違。
　⒉又興國公司以其對原告之債權對原告所有系爭土地聲請執行
    （即系爭執行事件），此為被告所自承在卷（見本院卷第15
    2頁），若系爭土地果真為興國公司所有，興國公司應不致
    對己之財產聲請執行，此情亦與常情不合。
　⒊被告辯稱興國公司廠房位在系爭土地上，原告歷年來均未曾
    向興國公司收取租金，又由興國公司繳納歷年地價稅等語，
    惟依被告所稱原告曾以興國公司之監察人參加董監事會議 
    ，可知原告與興國公司並非毫無關係，原告未收取興國公司
    使用系爭土地之代價及興國公司支付系爭土地地價稅二者間
    ，恐係原告與興國公司間另有其他法律關係存在所致，自難
    以此情節逕認系爭土地為興國公司所有。
　⒋被告提出之興國公司97年5月24日董監事第三次會議紀錄之真
    正為原告所否認，被告提出之興國公司財產目錄載為「大肚
    福利.沙田596號」，亦非系爭土地地號，且興國公司所在即
    為大肚區沙田路一段596號，有被告提出之興國公司基本資
    料可佐（見本院卷第163頁），亦不足證明系爭土地為興國
    公司所有，是被告所辯均不足採憑。
五、綜上所述，原告依民法第879條第3項規定請求被告給付原告
    11,463,157元，及自變更聲明聲請狀繕本送達翌日即110年2
    月23日起（見本院卷第101頁）至清償日止，按週年利率5%
    計算之遲延利息，為有理由，應予准許。
六、兩造均陳明願供擔保，請准宣告假執行、免為假執行，核無
    不合，爰分別酌定相當擔保金額准許之。
七、兩造其餘攻擊禦方法及所舉證據，經本院斟酌後，認與判決
    結果不生影響，爰不一一論駁；又系爭土地非為興國公司所
    有，此經本院敘明如上，是原告請求傳喚證人陳桓斌、陳維
    斌、黃淑真及陳秀專欲證明原告與興國公司間就系爭土地存
    有借名法律關係之情，即非有必要，附此敘明。
八、據上論結，本件原告之訴為有理由，依民事訴訟法第78條，
    判決如主文。
中　　華　　民　　國　　110 　年　　12　　月　　8 　　日
                  民事第五庭  法  官  李蓓
以上正本係照原本製作。
如對本判決上訴，須於判決送達後20日內向本院提出上訴狀。如
委任律師提起上訴者，應一併繳納上訴審裁判費。
中　　華　　民　　國　　110 　年　　12　　月　　9 　　日
                              書記官  陳采瑜